臺灣南投地方法院民事判決
110年度訴字第36號
原      告  台新國際商業銀行股份有限公司

法定代理人  尚瑞強  
訴訟代理人  陳怡安  
            向勃睿  
被      告  張秀圓  

訴訟代理人  汪士凱律師
被      告  張榮鑫  
訴訟代理人  張立杰  
被      告  張秀容  

訴訟代理人  張念慈  
被      告  楊孟勳  

            楊士賢  
            楊琇惠  
受  告知人  張乃文  
上列當事人間代位請求分割遺產事件，本院於民國110年9月17
日言詞辯論終結，判決如下：
    主  文
被告應與被代位人張乃文就被繼承人張鑾忠所遺如附表一所示之
遺產辦理繼承登記。
被告與被代位人張乃文公同共有被繼承人張鑾忠所遺如附表一所
示之遺產，分割方法為按附表二所示之應繼分比例分割。
訴訟費用由被告按附表三所示「訴訟費用負擔比例」欄之比例
負擔，餘由原告負擔。
    事實及理由
一、被告張榮鑫、張秀容、楊孟勳、楊士賢、楊琇惠均經合法通
    知，無正當理由，未於最後言詞辯論期日到場，核無民事訴
    訟法第386 條各款所列情形，爰依原告之聲請，由其一造辯
    論而為判決。
二、原告起訴主張略以：
  ㈠原告為受告知人張乃文（下稱張乃文）之債權人，張乃文積
    欠原告新臺幣（下同）439,932元及相關利息未清償，業經
    原告取得臺灣臺中地方法院（下稱臺中地院）107 年度司促
    字第29866號支付命令及確定證明書。
  ㈡又張乃文之被繼承人張鑾忠於民國92年6月25日死亡後所遺如
    附表一所示之土地（下稱系爭遺產），應由其繼承人即被告
    及張乃文共同繼承而為公同共有，且應繼分比例為如附表二
    所示。再者，被告及張乃文就系爭遺產尚未辦理繼承登記，
    且系爭遺產尚未分割，系爭遺產復無不能分割之情形，亦無
    不分割之約定，張乃文除系爭遺產外，已無其他財產供清償
    積欠原告之債務，惟張乃文怠於行使分割遺產之權利，原告
    為保全債權，爰依民法第242條、第1164條規定，本於債權
    人之地位，代位張乃文提起本訴。並聲明：如主文第1、2項
    所示。
三、被告方面：
  ㈠被告張秀圓陳述略以：系爭遺產之面積僅110.36平方公尺，
    且地形呈狹長型，而本件繼承人眾多，如採原物分割方式，
    將導致系爭遺產細分，難以為通常之利用，導致經濟價值減
    減損。又張鑾忠死亡已久，繼承人迄今仍未辦理繼承登記，
    足見繼承人間就如何分割系爭遺產，難以取得共識，故認系
    爭遺產宜採變價分割方式。並聲明：被告與張乃文公同共有
    之系爭遺產應變價分割，所得價金由各繼承人按應繼分比例
    分配。
  ㈡被告張榮鑫未於最後言詞辯論期日到場，惟據其於前次言詞
    辯論期日陳述略以：同意原告之請求。 
  ㈢被告張秀容未於最後言詞辯論期日到場，惟據其前於言詞辯
    論期日所為之陳述略以：不同意分割系爭遺產，且張乃文已
    經失智，希望可由張乃文之子女代為處理張乃文之債務。
  ㈣被告楊孟勳、楊士賢、楊琇惠未於言詞辯論期日到場，亦未
    提出書狀作何聲明或陳述。
四、本院之判斷： 
  ㈠原告主張其為張乃文之債權人，張乃文積欠原告439,932元及
    相關利息未清償，業經原告取得臺中地院107 年度司促字第
    29866號支付命令及確定證明書。又張乃文之被繼承人張鑾
    忠於92年6月25日死亡後所遺系爭遺產，應由其繼承人即被
    告及張乃文共同繼承而為公同共有，且應繼分比例為如附表
    二所示。而系爭遺產尚未分割，而系爭遺產無不能分割之情
    形，亦無不分割之約定等情，業據其提出上開支付命令及確
    定證明書、土地登記謄本、戶籍謄本、繼承系統表為證（見
    本院卷第30頁、第32頁至第33頁、第67頁、第69頁至第97頁
    ），自堪信為真實。
  ㈡按因繼承、強制執行、徵收、法院之判決或其他非因法律行
    為，於登記前已取得不動產物權者，應經登記，始得處分其
    物權。民法第759 條定有明文。又分割共有物，性質上為處
    分行為，依民法第759 條規定，共有不動產之共有人中有人
    死亡時，於其繼承人未為繼承登記以前，固不得分割共有物
    。惟共有人因其他共有人就共有土地尚未辦理繼承登記，依
    法不得為物權之處分，而於分割共有物訴訟中，請求其某等
    辦理繼承登記，並合併對其等及其餘共有人為分割共有物之
    請求，不但符合訴訟經濟原則，抑與民法第759 條及強制執
    行法第130 條規定之旨趣無違。經查：張鑾忠死亡後，其繼
    承人即被告與張乃文迄今尚未辦理繼承登記等情，有土地登
    記第一類謄本在卷可憑（見本院卷第67頁）。則原告於本件
    分割遺產事件，併請求代位張乃文與被告就系爭遺產辦理繼
    承登記，揆諸前揭說明，核屬有據，應予准許。
　㈢次按各共有人，除法令另有規定外，得隨時請求分割共有物
    ；但因物之使用目的不能分割或契約訂有不分割之期限者，
    不在此限，民法第823 條第1 項定有明文。又債務人怠於行
    使權利時，債權人因保全債權，得以自己之名義，行使其權
    利；又繼承人有數人時，在分割遺產前，各繼承人對於遺產
    全部為公同共有。繼承人得隨時請求分割遺產，民法第242
    條前段、第1151條、第1164條前段分別定有明文。是繼承人
    欲終止其間之公同共有關係，惟有以分割遺產之方式為之。
    在公同共有遺產分割自由之原則下，民法第1164條規定繼承
    人得隨時請求分割遺產，該條所稱之「得隨時請求分割」，
    依同法第829 條及第830 條第1 項規定觀之，自應解為包含
    請求終止公同共有關係在內，俾繼承人之公同共有關係歸於
    消滅而成為分別共有，始不致與同法第829 條所定之旨趣相
    左，庶不失繼承人得隨時請求分割遺產之立法本旨。經查：
    原告對張乃文有前開債權乙節，業如上述，則依民法第1164
    條前段規定，張乃文本得主張分割系爭遺產以資換價清償其
    對原告之債務，然其卻怠於對被告主張分割系爭遺產之權利
    ，致原告無法進行拍賣程序換價受償，則原告主張行使代位
    權，代位張乃文訴請分割系爭遺產，洵屬有據。
  ㈣又按共有物之分割，依共有人協議之方法行之。分割之方法
    不能協議決定，法院得因任何共有人之請求，命為下列之分
    配：①以原物分配於各共有人。但各共有人均受原物之分配
    顯有困難者，得將原物分配於部分共有人。②原物分配顯有
    困難時，得變賣共有物，以價金分配於各共有人；或以原物
    之一部分分配於各共有人，他部分變賣，以價金分配於各共
    有人。以原物為分配時，如共有人中有未受分配，或不能按
    其應有部分受分配者，得以金錢補償之。此於公同共有準用
    之。民法第824 條第1 、2 、3 項、第830 條第2 項分別定
    有明文。故遺產之分割，繼承人應先行協議分割，倘協議不
    成立或不能協議時，始得向法院請求裁判分割遺產。再者，
    終止遺產之公同共有關係，既應以分割方式為之，將遺產之
    公同共有關係終止改為分別共有關係，性質上自亦屬分割遺
    產方法之一。經查：張鑾忠所遺系爭遺產均未分割，且無不
    能分割之情形，亦無不分割之約定，而遺產分割請求權，係
    在繼承之事實發生後，基於繼承權而發生因繼承取得之財產
    ，可供清償債務人之債務，原告自得依民法第242 條規定代
    位行使；又系爭遺產應由被告與張乃文繼承而為公同共有，
    且應繼分為如附表二所示等情，已如前述。參酌前揭說明，
    本院審酌系爭遺產對繼承人即被告與張乃文而言，不僅為財
    產上之利益，亦有感情上之意義存在，而原告僅為保全其對
    債務人即張乃文之債權，本院因認不宜逕為變價分割，亦不
    宜原物分配予其中一公同共有人而由其以金錢補償其他公同
    共有人，故如將系爭遺產之公同共有關係，分割為分別共有
    ，除與法無違外，亦不損及全體共有人之利益；況全體共有
    人若取得分別共有，對於所分得之應有部分均得以自由單獨
    處分、設定負擔，反而對於被告較有利，復斟酌張鑾忠死亡
    約18年，為免公同共有關係久延，致影響彼此權益。是本院
    審酌原告主張之分割方法，並不損及各繼承人之利益，符合
    公平適當原則，故認被告與張乃文公同共有之系爭遺產應按
    如附表二所示之應繼分比例分割為分別共有。
五、綜上所述，被代位人張乃文怠於行使對張鑾忠所遺系爭遺產
    請求分割之權利，原告為保全其債權，依民法第242 條、第
    1164條規定，訴請被告與被代位人張乃文公同共有被繼承人
    張鑾忠所遺系爭遺產辦理繼承登記，並請求分割遺產分割，
    分割方法為按附表二所示之應繼分比例分割，均為有理由，
    應予准許。
六、又因共有物分割、經界或其他性質上類似事件涉訟，由敗訴
    當事人負擔訴訟費用顯失公平者，法院得酌量情形，命勝訴
    之當事人負擔其一部，民事訴訟法第80條之1 定有明文。蓋
    分割共有物事件，本質上並無訟爭性，共有人間本可互換地
    位，由任一共有人起訴請求分割，均無不可，而共有人於訴
    訟進行中所提出之分割方案，亦均為伸張及防衛權利所必要
    ，且雙方均蒙其利，若由被告負擔訴訟費用之全部，在客觀
    上顯失公平；本件係因原告欲實現對債務人即遺產公同共有
    人張乃文之債權，代位張乃文提起本件分割遺產訴訟，依前
    開說明，自應由被告按如附表三所示「訴訟費用負擔比例」
    欄之比例負擔訴訟費用，餘由原告負擔，始符公允，爰諭知
    如主文第2 項所示。
七、訴訟費用負擔之依據：民事訴訟法第80條之1 。 
中　　華　　民　　國　　110 　年　　10　　月　　22　　日
                  民事第二庭  法　官　鄭順福
以上正本係照原本作成
如對本判決上訴，須於判決送達後20日內向本院提出上訴狀。如
委任律師提起上訴者，應一併繳納上訴審裁判費。
中　　華　　民　　國　　110 　年　　10　　月　　22　　日
                              書記官　施涵雯
附表一：
編號 土地  面積 1 南投縣○○鎮○○段000 地號  110.36平方公尺 

附表二：
姓名 應繼分比例 張乃文  21分之5 張榮鑫  21分之5 張秀容  21分之4 張秀圓  21分之4 楊孟勳  21分之1 楊士賢  21分之1 楊琇惠  21分之1 

附表三：
姓名 訴訟費用負擔比例 張榮鑫 21分之5 張秀容 21分之4 張秀圓 21分之4 楊孟勳 21分之1 楊士賢 21分之1 楊琇惠 21分之1